【裁判字號】    90,上,94
【裁判日期】    900605
【裁判案由】    損害賠償
【裁判全文】
臺灣高等法院民事判決  九十年度上字第九四號
      上  訴  人  甲○○
      被 上訴 人  月華貿易有限公司
      法定代理人  黃義松
右當事人間損害賠償事件，上訴人對於中華民國八十九年十二月十八日臺灣板橋地方
法院八十九年度訴字第一一○二號第一審判決提起上訴，本院判決如左：
    主    文
原判決關於命上訴人給付新台幣貳佰零壹萬陸仟玖佰零伍元部分，及該部分假執行之
宣告，暨該訴訟費用之裁判均廢棄。
右開廢棄部分，被上訴人在第一審之訴及假執行之聲請均駁回。
第一、二審訴訟費用除確定部分外由被上訴人負擔。
    事實及理由
一、本件被上訴人主張：其於民國八十年三月一日起至同年十二月三十一日止，委託
    上訴人代為記帳及保管相關帳簿，並代向臺灣省北區國稅局（下稱北區國稅局）
    申報八十年度營利事業所得稅，依被上訴人八十年度營利事業所得稅結算申報書
    所載，當年度合計虧損新台幣（下同）八十二萬二千三百六十七元，依法無需繳
    納稅款，詎被上訴人於八十四年十月間竟收到內政部警政署入出境管理局之公函
    ，以被上訴人積欠八十年度營利事業所得稅一百五十八萬九千九百六十六元為由
    ，限制被上訴人之法定代理人黃義松出境，並由北區國稅局另發給補稅通知。經
    前往北區國稅局查詢，得知須將被上訴人八十年度之相關帳簿提示以利復查。被
    上訴人乃於八十四年十二月二十三日以台北第四十三支局第二五七六號存證信函
    ，催告上訴人應於八十五年一月四日前歸還被上訴人委託其記帳所保管之有關帳
    簿，然上訴人竟告以上開帳簿業已佚失，致被上訴人無法提供相關帳簿供核，北
    區國稅局乃維持原補繳稅額之決定，另發給補稅通知，要求被上訴人補繳二百零
    一萬六千九百零五元（本稅部分為一百五十八萬九千九百六十六元，利息部分為
    四十二萬六千九百三十九元），案經向財政部訴願中。上訴人既受託有償代被上
    訴人記帳及保管帳冊，就該帳簿資料自應善盡保存之責，竟因疏忽而佚失，致被
    上訴人無從取得有關帳簿送北區國稅局復查而受有補稅之損害，二者間顯然具有
    因果關係，被上訴人自得依民法第五百四十四條第一項、商業會計法第三十九條
    之規定，請求上訴人賠償二百零一萬六千九百零五元本息等情，並聲明駁回上訴
    人之上訴（原審判決上訴人應給付被上訴人二百零一萬六千九百零五元，而駁回
    其餘請求，被上訴人就其敗訴部分，並未聲明不服）。
二、上訴人則以：被上訴人於八十年三月一日起至同年十二月三十一日止，委託上訴
    人代為辦理稅務申報，上訴人受委任之事務僅為申報稅務，並不包括繼續代被上
    訴人保管帳簿，而上訴人為被上訴人按時辦理申報八十年度稅務完竣後，被上訴
    人即取回帳簿，放置其公司營業場所，以備主管稽徵機關隨時查閱，並未留存於
    上訴人處，被上訴人指稱該帳簿係由上訴人保管且佚失，與事實不符。又北區國
    稅局核定被上訴人應補稅二百零一萬六千九百零五元，純係稅務機關依法課稅，
    被上訴人補繳稅款亦屬法定義務，既屬公法上之義務，自不得謂為「損害」，且
    上訴人處理委任事務並無任何過失行為，該補稅結果與上訴人之行為間並無任何
    因果關係，況被上訴人對北區國稅局補稅之決定已提起訴願，目前仍在審議中，
    其損害尚未發生，被上訴人依民法第五百四十四條第一項規定據為請求，顯非有
    據。被上訴人雖另依商業會計法第三十九條規定為請求，惟上訴人非經辦或主管
    應取得並可取得會計憑證之人員，自無適用。且縱被上訴人得向上訴人請求交還
    八十年度之帳簿及憑證，其遲至八十四年始為請求，依民法第一百二十七條第六
    款規定，其請求權已逾二年不行使而消滅，上訴人亦得執之拒絕返還帳簿及憑證
    ，上訴人對上開補稅情事，非可歸責等語，資為抗辯。並聲明(一)原判決不利於上
    訴人部分廢棄；(二)駁回被上訴人在第一審之訴及假執行之聲請。
三、兩造不爭之事實：
    查被上訴人主張其於八十年三月一日起至同年十二月三十一日止，委由上訴人代
    為記帳，並向北區國稅局申報八十年度營利事業所得稅為虧損八十二萬二千三百
    六十七元，嗣被上訴人因逾補正期限未提示八十年度帳證供核，稅捐稽徵機關遂
    以同業利潤標準淨利率百分之八核定營業淨利為六百三十九萬二千八百七十二元
    ，加計營業收入五百四十九元，於八十八年間經北區國稅局復查結果，仍維持原
    補繳稅額之決定，並發給補稅二百零一萬六千九百零五元（其中本稅為一百五十
    八萬九千九百六十六元，利息為四十二萬六千九百三十九元）之事實，業據被上
    訴人提出八十年度營利事業單位帳簿處理人員申報表、八十年度營利事業所得稅
    結算申報書、財政部八十四年十二月二十六日台財稅第八四二一七九四九一號函
    、財政部台灣省北區國稅局復查決定書、補稅核定及繳款書之影本各一件（見原
    審卷(一)第十一－十八頁）為證。亦據證人即被上訴人主辦會計人員黃如薇於原審
    到場證述明確（見原審卷－臺灣板橋地方法院八十九年度訴字第一一０二號卷第
    五六－五八頁）。又直至本件言詞辯論終結日止，被上訴人並仍訴願中尚未向稅
    捐機關補繳稅款二百零一萬六千九百零五元之事實，均為兩造所不爭，堪認此部
    分事實為真正。
四、兩造爭執要旨：上訴人對本件補稅案，應否負損害賠償責任？經查：
    (一)按損害賠償之請求，不管為侵權行為或債務不履行，其前提要件為以受有實際
      損害始有賠償，若債權人尚未發生損害，自無請求權之可言（最高法院十九年
      上字第三三一六號判例意旨參照），本件被上訴人經稅捐機關初步核定應補稅
      二百零一萬六千九百零五元之事實已如前述，惟被上訴人目前已循行政程序提
      起訴願中，訴願結果如何，尚無結論，被上訴人迄未補繳上開稅款，為被上訴
      人所不爭（見本院言詞辯論筆錄），是則目前被上訴人尚無發生任何損害，揆
      諸前開說明，其提出本件請求，尚非正當。
    (二)按律師、會計師、公證人所收當事人物件之交還請求權，因二年間不行使而消
      滅，民法第一百二十七條第六款定有明文。本件被上訴人主張上訴人受託代為
      記帳（八十年三月一日起至同年十二月三十一日止），被上訴人八十年度營利
      事業所得稅虧損八十二萬二千三百六十七元，被上訴人原無須繳交稅款，但嗣
      經北區國稅局依法抽查，被上訴人因逾補正期限未提示八十年度之帳證供核，
      稅捐稽徵機關遂以同業利潤標準淨利率百分之八核定營業淨利為六百三十九萬
      二千八百七十二元，加計營業收入五百四十九元為計課基礎，經被上訴人申請
      復查，北區國稅局復查結果仍維持原補繳稅額之決定之事實，則上訴人受託記
      帳，未妥善保管相關帳簿及會計憑證致其佚失，如上訴人未將帳簿佚失，被上
      訴人即不致需另補繳稅款致其所有財產確定積極減少（稅額業經核定，但被上
      訴人尚未繳納），上訴人佚失帳證與被上訴人遭命補稅間，顯有其條件關係，
      且被上訴人委託上訴人記帳並代為申報營利事業所得稅，上訴人將帳證佚失，
      依上開所得稅法第二十一條第一項、第八十三條之規定，按諸一般情形，常會
      發生被上訴人需補繳稅款之結果，兩者間亦具有相當性，上訴人自應負損害賠
      償責任云云。然查上訴人為合格之稅務會計記帳代理人，已將上訴人提出稅務
      會計記帳代理人鑑證書影本附卷可稽（原審臺灣板橋地方法院八十九年訴字第
      一一０二號卷第十三頁），稅務會計記帳代理人之業務性質與會計師相當，委
      託人對其所保管之物件返還請求權亦應適用上開二年短期時效之規定，本件於
      審理中上訴人對其已返還被上訴人交付之憑證與帳簿固無法舉證以實其說，惟
      上訴人於八十一年就被上訴人之八十年稅務代辦完竣後，如帳簿及憑證均未返
      還，被上訴人於二年後之八十四年十二月二十三日始請求上訴人返還帳簿及憑
      證，上訴人抗辯其時效業已消滅，無庸歸還，則被上訴人無法提出上開帳簿及
      憑證，向稅捐機關申復，上訴人原可歸責之事由，顯因時效完成之抗辯而解免
      。
五、綜上所述，本件被上訴人依民法第五百四十四條第一項、商業會計法第三十九條
    之規定，求為判命上訴人給付二百零一萬六千九百零五元，尚乏依據，原審失察
    ，遽予准許被上訴人上開請求，上訴論旨，指摘原判決此部分不當，聲明廢棄改
    判，為有理由，應予廢棄原判決。
六、據上論結，本件上訴為有理由，依民事訴訟法第四百五十條第、第七十八條，判
    決如主文。
中      華      民      國    九十      年      六      月      五      日
                                民事第八庭
                                    審判長法  官  鄭  三  源
                                          法  官  王  淇  梓
                                          法  官  郭  松  濤
右正本係照原本作成。
如不服本判決，應於收受送達後二十日內向本院提出上訴書狀，其未表明上訴理由者
，應於提出上訴後二十日內向本院補提理由書狀（均須按他造當事人之人數附繕本）
上訴時應提出委任律師或具有律師資格之人之委任狀；委任有律師資格者，另應附具
律師及格證書及釋明委任人與受任人有民事訴訟法第四百六十六條之一第一項但書或
第二項（詳附註）所定關係之釋明文書影本。
中      華      民      國    九十      年      六      月      七      日
                                          書記官  方  素  珍
附註：
民事訴訟法第四百六十六條之一（第一項、第二項）
對於第二審判決上訴，上訴人應委任律師為訴訟代理人。但上訴人或其法定代理人具
有律師資格者，不在此限。
上訴人之配偶、三親等內之血親、二親等內之姻親，或上訴人為法人、中央或地方機
關時，其所屬專任人員具有律師資格並經法院認為適當者，亦得為第三審訴訟代理人
。


司法院資訊處製作；財團法人民間司法改革基金會備份。
